ACORDAO-COMPLETO-2560712

ACÓRDÃO 1803/2023 ATA 5/2023 - PRIMEIRA CÂMARA

VISTOS, relatados e discutidos estes autos de embargos de declaração opostos ao Acórdão 7732/2022-TCU-Primeira Câmara, alusivo a aposentadoria concedida pelo Senado Federal,
ACORDAM os Ministros do Tribunal de Contas da União, reunidos em sessão da Primeira Câmara, com fulcro nos arts. 32 e 34 da Lei 8.443/1992, e diante das razões expostas pelo Relator, em:
9.1. conhecer dos embargos de declaração opostos pelo Senado Federal para, no mérito, acolhendo-os parcialmente, prestar ao órgão os esclarecimentos constantes do voto que fundamenta esta deliberação;
9.2. dar ciência desta deliberação ao embargante.

Embargos de declaração opostos ao Acórdão 7.732/2022-1ª Câmara, alusivo a aposentadoria concedida pelo Senado Federal

Primeira Câmara

Senado Federal.

3. Interessados/Responsáveis/Recorrentes:
3.1. Interessado: Carlos José Bahia de Menezes (XXX.908.131-XX).
3.2. Recorrente: Senado Federal.

13.1. Ministros presentes: Walton Alencar Rodrigues (Presidente), Benjamin Zymler e Jhonatan de Jesus.
13.2. Ministro-Substituto convocado: Augusto Sherman Cavalcanti (Relator).
13.3. Ministro-Substituto presente: Weder de Oliveira.

AUGUSTO SHERMAN

Ministro-Substituto Augusto Sherman Cavalcanti, em substituição ao Ministro Benjamin Zymler.

Na sessão de 25/10/2022, este Colegiado, pelo Acórdão 7.732/2022, rejeitou os embargos de declaração opostos pelo Senado Federal ao Acórdão 3229/2022-TCU-Primeira Câmara, o qual, por sua vez, negou provimento a pedido de reexame contra deliberação anterior que considerou ilegal a aposentadoria do sr. Carlos José Bahia de Menezes, concedida pelo órgão.
2.	Notificado a respeito, o Senado opõe novos embargos.
3.	Nesse sentido, insiste na existência de omissões e contradições no julgado, bem como defende a necessidade de modulação dos efeitos decorrentes da "mudança de interpretação" no tocante à possibilidade de reajustamento dos "quintos/décimos" por lei que dispõe, exclusivamente, sobre o plano de cargos e salários de seus servidores.
4.	Assim, conclusivamente, requer:
"a) a admissão destes embargos [...]; 
b) a instauração do procedimento de uniformidade previsto no art. 91 do RITCU, a fim de se ratificar o entendimento sobre a regularidade/legalidade do reajuste incidente sobre as VPNIs (quintos/décimos) e sobre a VPNI [...]; e
c) o processamento destes embargos de declaração, conferindo-lhe efeitos infringentes na forma do art. 287, § 7º, do RITCU e ao final dar-lhe provimento no sentido de reconhecer e suprir as contradições e omissões suscitadas ao Acórdão nº 7732/2022 e demais acórdãos deste processo [...]; 
d) Alternativamente, caso se mantenha o entendimento oposto, requerem sucessivamente que se proceda à modulação de efeitos do atual entendimento dessa Corte, no caso específico do presente caso - o Acórdão 13359/2021-TCU-Primeira Câmara TCU (que determinou o ajuste das parcelas incorporadas 'quintos' para os valores anteriores à vigência da Lei nº 13.302/2016) -, para a fixação de um marco inicial da mudança de interpretação (Acórdão 3223/2020-TCU-Plenário) , a fim de resguardar os reajustes na VPI e nas VPNI's já aplicados em decorrência de leis específicas com caráter geral anteriores (a exemplo da Lei nº 13.302/2016) , privilegiando desta forma a segurança jurídica, o interesse social e as situações estabilizadas, bem como ao caso concreto do ex-servidor Carlos José Bahia de Menezes."
É o relatório.

não há.

Não atuou.

EMBARGOS DE DECLARAÇÃO EM EMBARGOS DE DECLARAÇÃO. PEDIDO DE REEXAME EM APOSENTADORIA. NEGATIVA DE REGISTRO EM FACE DA INCORPORAÇÃO DE "QUINTOS/DÉCIMOS" DE FUNÇÕES COMISSIONADAS APÓS A EDIÇÃO DA LEI 9.624/1998 E, AINDA, DO REAJUSTAMENTO IRREGULAR DA VANTAGEM. ARGUIÇÃO DE OMISSÕES, OBSCURIDADES E CONTRADIÇÕES NO JULGADO. CONHECIMENTO. ESCLARECIMENTOS AO EMBARGANTE.

APOSENTADORIA (APOS)

não atuou.

Cuidam os autos da aposentadoria do sr. Carlos José Bahia de Menezes, ex-servidor do Senado Federal.
2.	Por meio do Acórdão 13359/2021-TCU-Primeira Câmara, este Colegiado negou registro ao título concessório em face da inclusão, no benefício previdenciário, de "quintos" de funções comissionadas exercidas posteriormente à edição da Lei 9.624/1998 e, ainda, do reajustamento irregular das parcelas incorporadas.
3.	Irresignado com o decisum, o Senado interpôs pedido de reexame, ao qual foi negado provimento pelo Acórdão 3229/2022-TCU-Primeira Câmara.
4.	Na sequência, opôs embargos de declaração, rejeitados pelo Acórdão 7732/2022-TCU-Primeira Câmara.
5.	Desta feita, opõe novos embargos, reiterando as alegações anteriores de existência de obscuridades, omissões e contradições.
6.	Nesse sentido, focando, mais uma vez, a questão do reajuste das parcelas de "quintos/décimos" pelos índices estabelecidos na Lei 13.302/2016, que elevou os vencimentos dos servidores da Casa Legislativa, argumenta, em essência, que (destaques do original) :
	- "a 1ª. Câmara não explica com quais novos argumentos o posicionamento anterior constante dos Acórdãos 2.888/2008 e 262/2011, foi superado, já que na ocasião foram enfrentadas e refutadas as mesmas questões que atualmente se coloca como impeditivos para que a Lei nº 13.302/2016 se aplique à VPNI (Quintos/décimos) "; 
	- "parece-nos contraditório e/ou duvidoso quando o acórdão embargado fundamenta que o marco do entendimento atual remonta a 2007 (a partir de posição administrativa) e ao mesmo tempo reconhece os posteriores Acórdão 2888/2008-TCU-Plenário, como exemplificativos do posicionamento superado";
	- "outra situação gritante da omissão persistente, é o fato de os acórdãos sistematicamente rejeitados em seu mérito, inclusive o ora embargado, não se debruçarem sobre a questão de o art. 1º da Lei nº 13.302/2016 ter disposição clara quanto à aplicação do reajuste a todas as demais parcelas de natureza remuneratória, aí incluídas a VPNI";
	- "ora, tal previsão decorre de lei mais recente e que dispõe de forma especial, se comparada ao art. 62-A da Lei nº 8.112/90, considerada como impeditivo ao aumento da VPNI".
7.	Ao final, requer o acolhimento dos embargos e o reconhecimento da legalidade dos reajustes aplicados pela administração do órgão sobre a parcela de "quintos/décimos" de seus servidores. Alternativamente, requer a modulação dos efeitos decorrentes do entendimento de que tais reajustes ofendem a disciplina legal.
8.	Os embargos de declaração preenchem os requisitos de admissibilidade pertinentes, podendo ser conhecidos.
9.	No mérito, colho o ensejo para apresentar os esclarecimentos que se seguem.
10. 	De plano, permito-me reproduzir excerto do voto condutor do Acórdão 3229/2022-TCU-Primeira Câmara, no qual são didaticamente apresentados os fundamentos da deliberação, mormente as razões pelas quais as disposições do art. 62-A da Lei 8.112/1990 se impõem sobre a exegese da Lei 13.302/2016 defendida pelo embargante (os destaques são do original) :
"10. [...] Na dicção do art. 41 da Lei 8.112/1990, é fora de dúvida que a VPNI alusiva aos antigos 'quintos/décimos' de funções comissionadas constitui 'vantagem pecuniária permanente estabelecida em lei' e, dessa forma, integra o conceito de 'remuneração'.
11. Sem embargo, o mesmo estatuto que define o termo 'remuneração' distingue a 'VPNI dos quintos' e fixa as balizas para o seu reajustamento: exclusivamente mediante revisões gerais de remuneração dos servidores públicos (parágrafo único do art. 62-A) .
12. Aqui, a aplicação do princípio da especialidade já resolve a aparente antinomia discutida nos autos: a norma que instituiu a VPNI e disciplina, em específico, seu critério de reajustamento ao longo do tempo (Lei 8.112/1990) prevalece sobre a norma que dispôs, em caráter pontual e genérico, sobre o reajuste da remuneração dos servidores do Senado Federal (Lei 13.302/2016) .
13. Mas, para além disso, o fato é que a Lei 8.112/1990, estatuto jurídico do funcionalismo federal, norma de iniciativa privativa do Presidente da República, não poderia ter seus efeitos mitigados por norma de iniciativa do Poder Legislativo, caso da Lei 13.302/2016.
14. Assim, tratando-se os 'quintos/décimos' de vantagem de natureza tipicamente estatutária - e não de retribuição contemplada em algum particular plano de carreira -, há de prevalecer, na espécie, seja pela observância do princípio da especialidade, seja pela prerrogativa constitucionalmente atribuída ao Chefe do Poder Executivo para a propositura de leis que disponham sobre o regime jurídico do funcionalismo, a regra estabelecida no art. 62-A, parágrafo único, da Lei 8.112/1990.
15. Posto isso, de outra parte, não há como dissociar a expressão 'revisão geral de remuneração dos servidores públicos federais', fixada no estatuto, da 'revisão geral anual [da remuneração dos servidores públicos]' estabelecida na Constituição. Esta, a propósito, também de iniciativa privativa do Presidente da República, é feita 'sem distinção de índices', característica que igualmente desqualificaria, como 'revisão geral', o reajuste previsto na Lei 13.302/2016, concedido apenas aos servidores do Senado.
16. Por fim, lembro que a distinção entre 'reajuste de remunerações e subsídios por lei específica' (ou 'reajuste setorial', como denomina a recorrente) , caso da Lei 13.302/2016, e 'revisão geral de remunerações e subsídios', caso, por exemplo, da Lei 10.697/2003, foi exposta com meridiana clareza pela Suprema Corte no julgamento da ADI 3.968".
11.	Sobre o Acórdão 2888/2008-TCU-Plenário, insistentemente mencionado pelo embargante, esclareço que cuidou de representação do Ministério Público junto a esta Corte questionando, em específico, a aplicação do percentual de 15% previsto nas Leis 11.169/2005, 11.170/2005 e 11.383/2006 às parcelas de "quintos" dos servidores da Câmara dos Deputados, do Senado e do próprio TCU, pela ordem.
12.	Embora, ali, o Tribunal tenha considerado improcedente a representação (i.e., tenha considerado lícito o reajuste concedido pelas três Casas, naquela oportunidade) , o fato é que, depois disso, jamais voltou a reajustar os "quintos" de seus servidores com base em leis setoriais, ao contrário do que sistematicamente fizeram, ao longo do tempo, a Câmara dos Deputados e o Senado Federal. Daí, o apontamento marginal que fiz no voto condutor do acórdão embargado ("desde janeiro de 2007, nenhum reajustamento foi efetuado nos 'quintos/décimos' incorporados pelos servidores da Corte") , ao referir-me à mudança de posicionamento do TCU, apontamento esse impropriamente tomado como "contraditório e/ou duvidoso" pelos advogados do Senado. 
13.	Nessas circunstâncias, seria o caso de rejeitar por completo os embargos.
14.	Nada obstante, cumpre anotar, o Plenário do Tribunal, em recente decisão envolvendo situação análoga à tratada nestes autos, houve por bem - a par de ratificar, em essência, o posicionamento aqui esposado - prestigiar encaminhamento menos gravoso para o servidor, a saber (Acórdão 2718/2022-TCU-Plenário, relator ministro Antônio Anastasia) :
"9.1. considerar ilegal o ato de aposentadoria [...], em virtude da ocorrência de reajustes da Vantagem Pessoal Nominalmente Identificada (VPNI) decorrente de quintos/décimos incorporados, com base nos índices de correção estabelecidos na Lei 13.302/2016, em desacordo com a jurisprudência deste Tribunal firmada a partir do Acórdão 11833/2020-TCU-Primeira Câmara (relator: Ministro Vital do Rêgo) ;
9.2. nos termos da Súmula-TCU 106, dispensar a reposição de eventuais parcelas remuneratórias irregulares recebidas de boa-fé;
9.3. determinar ao Senado Federal que:
9.3.1. nos termos do art. 262, caput, do Regimento Interno deste Tribunal, e em conformidade a jurisprudência do Supremo Tribunal Federal (ADI 3.538/RS, ADI 3.840/RR, ADI 3.782/RJ, RE 638.115/CE e outros) , providencie o destaque do valor correspondente aos reajustes incidentes sobre a VPNI derivada de quintos/décimos de funções comissionadas, desde a vigência da Lei 13.302/2016, no prazo 15 (quinze) dias contados da ciência, sujeitando-o à absorção por quaisquer reajustes remuneratórios posteriores a 23/10/2020, data de publicação do Acórdão 11833/2020-TCU-Primeira Câmara".
15.	Tal encaminhamento, que vai ao encontro do pleito alternativo de modulação formulado pelo Senado, também haverá de ser, naturalmente, observado pelo órgão quando da edição do novo ato de aposentadoria do sr. Carlos José Bahia de Menezes.
16.	Assim, acolho parcialmente os embargos para prestar tal esclarecimento ao interessado.
Diante do exposto, manifesto-me no sentido de que este Colegiado adote a deliberação que ora submeto à sua apreciação.
TCU, Sala das Sessões, em 14 de março de 2023.
AUGUSTO SHERMAN CAVALCANTI 
Relator